臺灣高等法院民事判決　　　　　　　　93年度重上國字第15號
上　訴　人　　甲○○
兼訴訟代理人　戊○○（原名陳淑環）
被　上訴人　　台北市政府警察局中正第二分局
法定代理人　　李莉娟
被　上訴人　　丁○○
　　　　　　　丙○○
　　　　　　　乙○○
共　　　同
訴訟代理人　　黃淑芬律師
複　代理人　　張菀萱律師
上列當事人間請求國家賠償等事件，上訴人對於中華民國93年8
月26日臺灣臺北地方法院92年度重國字第6號第一審判決提起上
訴，經本院於中華民國94年1月18日言詞辯論終結，判決如下：
    主  文
上訴駁回。
第二審訴訟費用由上訴人負擔。
    事實及理由
一、本件上訴人經合法通知，未於言詞辯論期日到場，核無民事
    訴訟法第三百八十六條各款所列事由，爰依被上訴人之聲請
    ，准由其一造辯論而為判決。
二、上訴人主張：上訴人係夫妻，於民國（下同）89年3月14 日
    以上訴人戊○○之名義，向訴外人李雪購買坐落台北市○○
    區○○段1小段74地號土地及其上門牌號碼台北市○○路146
    號房屋（下稱系爭房地），約定價金為新台幣（下同）
    19,500,000元，上訴人並已給付4,241,288元，詎訴外人李
    雪竟就系爭房屋於89年3月12先與訴外人協融國際有限公司
    （下稱協融公司）訂立30年期之租賃契約，嗣又於89年5月
    24日與訴外人正園有限公司（下稱正園公司）負責人黃種成
    訂立10年期之房屋租賃契約。而訴外人李雪及其夫黃世永於
    89 年3月14日將系爭房屋交付予上訴人後，上訴人即著手進
    行裝潢，詎訴外人李雪與黃種進竟於89年12月10日上午7時
    許，僱用不知情之工人，破壞系爭房屋門鎖強行進入，並拆
    毀1樓夾層、毀壞屋內電腦設備、文書資料、全部傢俱，甚
    且強行搶走貴重物品，而上訴人甲○○於當日上午7時許即
    致電被上訴人台北市政府警察局中正第二分局（下稱中正二
    分局）所屬廈門派出所（下稱廈門派出所）報案，上訴人戊
    ○○更於同日上午8時許至廈門派出所報案製作筆錄時，請
    求廈門派出所主管即被上訴人乙○○先行制止訴外人李雪、
    黃種進之破壞行為，惟到場之員警即被上訴人丙○○、丁○
    ○及乙○○竟因故意或重大過失，怠於執行職務，而未制止
    訴外人李雪及黃種進之上開犯罪行為，致上訴人受有如原判
    決附件所示合計19,918,396元之損害，上訴人自得依民法第
    184條、第185條、第186條、第195條第1項、第196條等規定
    ，請求被上訴人丙○○、丁○○、乙○○連帶賠償上訴人之
    損害。又被上訴人中正二分局就被上訴人丁○○、丙○○、
    乙○○之上開行為，亦應依國家賠償法第2條第2項後段規定
    負擔賠償責任。上訴人已於91年12月9 日依法向被上訴人中
    正二分局請求賠償，並經被上訴人中正二分局於92年3 月14
    日函覆拒絕賠償，爰提起本件訴訟，請求被上訴人連帶給付
    8,000,000 元及法定遲延利息等語。原審為上訴人敗訴之判
    決，上訴人不服，提起上訴，聲明：(一)原判決廢棄。(二)被上
    訴人應連帶給付上訴人8,000,000 元及自起訴狀繕本送達翌
    日起至清償日止，按年息百分之五計算之利息。(三)願供擔保
    請准宣告假執行。
三、被上訴人則以：被上訴人丙○○、丁○○於89年12月10日至
    系爭房地現場處理時，訴外人李雪出示系爭房地之登記謄本
    影本，以證明系爭房地為其所有，縱上訴人提出相關文件說
    明有關產權爭議，惟訴外人李雪於形式客觀上仍為系爭房地
    之所有權人，而被上訴人丙○○、丁○○依當時客觀事實亦
    無從判斷其有何實施強制力制止所有權人排除侵害之依據。
    況被上訴人丙○○、丁○○就訴外人李雪之拆除行為亦曾加
    以口頭制止，並勸請上訴人與訴外人李雪、黃種進至廈門派
    出所協調處理，嗣上訴人戊○○又報案稱系爭房屋之設備已
    遭訴外人李雪僱用之工人全部拆除，被上訴人丙○○、丁○
    ○遂再度前往現場，惟因系爭房屋內部設備已遭全部拆除，
    而訴外人李雪則在場表明其為系爭房屋之所有人，如因拆除
    行為涉及不法，願負法律責任，被上訴人丙○○、丁○○即
    再度將上訴人戊○○及訴外人李雪請回廈門派出所製作筆錄
    進行調被查，因彼等雙方互提告訴，被上訴人中正二分局於
    製作筆錄後並依法移送地檢署偵辮，是被上訴人就本件緣於
    民事買賣契約所生拆遷糾紛之處理，並無怠於執行職務之情
    事。至於被上訴人中正二分局事後雖發函向上訴人戊○○致
    歉，並對被上訴人丙○○、丁○○予以劣蹟註記三次，並責
    成被上訴人乙○○檢討改進，惟此乃警察機關內部所為基於
    紀律考量之職務懲處，與行政法上國家賠償責任之是否成立
    係屬二事，非可相提並論。故被上訴人丁○○、丙○○、乙
    ○○既未因故意或過失怠於執行職務，被上訴人就上訴人主
    張之損害即無可歸責性，更無相當因果關係存在，是上訴人
    本件請求為無理由等語，資為抗辯。原審為被上訴人勝訴之
    判決，被上訴人對於上訴人之上訴則聲明：(一)上訴駁回。(二)
    如受不利之判決，願供擔保請准免為假執行之宣告。
三、按依國家賠償法請求損害賠償時，應先以書面向賠償義務機
    關請求之；賠償義務機關拒絕賠償，或自提出請求之日起逾
    三十日不開始協議，或自開始協議之日起逾六十日協議不成
    立時，請求權人得提起損害賠償之訴，國家賠償法第10條第
    1項、第11條第1項前段分別定有明文。查上訴人主張其因被
    上訴人丙○○、丁○○、乙○○怠於執行職務行為，致受有
    損害，業於91年12月9日向被上訴人中正二分局提出國家賠
    償請求書請求國家賠償，業經被上訴人中正二分局函覆拒絕
    賠償之事實，為被上訴人所不否認，並有被上訴人中正二分
    局92年3月14日北市警中正二分行字第09260796600號函、國
    家賠償請求書送件證明在卷為憑（見原審卷(一)第26、27頁，
    卷(二)第15頁），堪信為真正，是上訴人提起本件訴訟核與上
    開規定尚無不合，合先敘明。
四、本件兩造之爭點厥為：被上訴人丙○○、丁○○、乙○○是
    否有如上訴人所指怠於執行職務，致上訴人權利遭受損害之
    行為？茲析述如下：
  (一)按公務員於執行職務行使公權力時，因故意或過失不法侵害
    人民自由或權利者，國家應負損害賠償責任；公務員怠於執
    行職務，致人民自由或權利遭受損害者亦同，國家賠償法第
    2條第2項定有明文。則基於上開規定，凡公務員職務上之行
    為符合：行使公權力、有故意或過失、行為違法、特定人自
    由或權利所受損害與違法行為間具相當因果關係之要件，而
    非純屬天然災害或其他不可抗力所致者，被害人即得分就積
    極作為或消極不作為，依上開規定請求國家賠償，並不以被
    害人對於公務員怠於執行之職務行為有公法上請求權存在，
    經請求其執行而怠於執行為必要。惟法律之種類繁多，其規
    範之目的各有不同，有僅屬賦予主管機關推行公共事務之權
    限者，亦有賦予主管機關作為或不作為之裁量權限者，對於
    上述各類法律規定，該管機關之公務員縱有怠於執行職務之
    行為，尚難認為人民之權利因而遭受直接之損害，或性質上
    仍屬適當與否之行政裁量問題，既未達違法之程度，亦無在
    個別事件中因各種情況之考量，已致無可裁量之情事者，自
    無成立國家賠償之餘地。倘法律規範之目的係為保障人民生
    命、身體及財產等法益，且對主管機關應執行職務行使公權
    力之事項規定明確，該管機關公務員依此規定對可得特定之
    人負有作為義務已無不作為之裁量空間，猶因故意或過失怠
    於執行職務或拒不為職務上應為之行為，致特定人之自由或
    權利遭受損害，被害人始得向國家請求損害賠償（司法院大
    法官釋字第169號解釋理由參照）。
  (二)上訴人主張系爭房地原為訴外人黃世永所有，上訴人於89年
    3月14日以上訴人戊○○之名義以19,500,000 元向訴外人李
    雪購買，上訴人並已繳納4,241,288 元，且訴外人李雪及其
    夫黃世永亦於89年3 月14日將系爭房屋交付予上訴人使用。
    嗣訴外人黃世永於89年3 月31日將系爭房地以夫妻贈與為由
    移轉登記予訴外人李雪，訴外人李雪並於89年3 月12與訴外
    人協融公司訂立租賃契約，將系爭房屋出租予訴外人協融公
    司，租期自89年3月12日至119年3 月11日止。嗣訴外人李雪
    又於89年5 月24日與訴外人正園公司負責人黃種成就系爭房
    屋訂立租賃契約，租期自89年5月24日至99年5月23日止等情
    ，並提出不動產買賣契約書、繳費單、繳款書、繳費收據、
    估價單、租賃契約、建物登記謄本、土地登記謄本、不動產
    異動索引等件為證（見原審卷(一)第28至54、57至60頁，卷(二)
    第29至40頁）。又上訴人戊○○因系爭房地買賣糾紛，另案
    起訴請求判命訴外人李雪應將系爭房地之所有權移轉登記予
    上訴人戊○○，經原法院於89年12月21日為上訴人戊○○勝
    訴之判決，訴外人李雪不服，提起上訴，復經本院於91年11
    月20日判決將上開第一審判決廢棄，改判命訴外人李雪應給
    付上訴人戊○○600,000 元及法定遲延利息，而該案現由最
    高法院審理中等情，亦有原法院89年度重訴字第1542號判決
    、本院90年度重上字第89號判決附卷可稽（見原審卷(一)第81
    至85頁，卷(二)第97至117 頁）。由上足徵，本件事故發生時
    ，系爭房地之所有權係登記為訴外人李雪所有，並出租予訴
    外人協融公司及正園公司，惟為上訴人占有使用中，而上訴
    人與訴外人李雪並因系爭房地之買賣糾紛涉訟中。
  (三)查被上訴人主張上訴人甲○○於89年12月10日上午7 時許，
    因發現訴外人李雪所為上述拆除行為，即打電話至廈門派出
    所報案，廈門派出所隨即通知警員即被上訴人丙○○、丁○
    ○於是日7 時40分許到達系爭房屋現場處理，因當場見訴外
    人李雪正帶領數名工人拆除招牌，彼等二人即上前制止並詢
    問緣由，訴外人李雪即出示相關證明文件證明其為系爭房屋
    之所有權人，並表示其與上訴人正因系爭房地買賣糾紛涉訟
    中，上訴人無權使用系爭房屋，警察就其排除侵害行為無權
    干涉。被上訴人丙○○、丁○○遂將上訴人甲○○與訴外人
    李雪請回派出所進行協調，經上訴人甲○○與訴外人李雪同
    意俟上開請求不動產移轉登記民事事件判決確認雙方法律關
    係後，再決定是否對對方提起刑事告訴。嗣上訴人戊○○又
    於當日8 時20分許再度報案指稱系爭房屋已遭訴外人李雪僱
    用之工人全部拆除，被上訴人丙○○、丁○○再度前往現場
    處理，訴外人李雪亦自警局返回現場，嗣因上訴人戊○○及
    訴外人李雪堅持互提告訴，故雙方再度至廈門派出所制作筆
    錄，被上訴人中正二分局並於89年12月15日以上訴人戊○○
    涉犯竊佔罪嫌，訴外人李雪涉犯詐欺、背信、毀損、妨害自
    由等罪嫌，移請台灣台北地方法院檢察署（下稱台北地檢署
    ）偵辦（90年度偵字第322 號、90年度偵字第6708號）等情
    ，有廈門派出所員警陳良達所製作經上訴人甲○○與訴外人
    李雪簽名並按捺指印之受理各類案件紀錄表、台北市政府警
    察局92年12月26日北市警督字第 092450 425000號函、偵訊
    筆錄、移送書、台北地檢署93年4 月19日北檢茂餘90偵 322
    字第22431 號函在卷為證（見原審卷(二)第124至126頁，卷(三)
    第13至21、23頁），堪信為真正。則於被上訴人丙○○、丁
    ○○第1 次接獲報案至系爭房屋現場處理時，由於訴外人李
    雪為系爭房地登記之所有權人，並主張上訴人係無權占有系
    爭房地，則雖上訴人亦提出相關文件主張其有權占有使用系
    爭房地，惟自客觀形式觀之，訴外人李雪所為上述拆除行為
    乃係基於所有權人之地位行使排除侵害之權利，其客觀上屬
    上訴人與訴外人李雪間就系爭房地買賣契約所生之民事買賣
    糾紛，而警察機關並無確定法律關係之權限，故被上訴人丙
    ○○、丁○○當場固未實施強制力制止訴外人李雪之拆除行
    為，然其既已勸請上訴人與訴外人李雪至廈門派出所協調處
    理，而中止上開拆除行為，復經彼等雙方同意俟上開民事判
    決確認法律關係後再決定是否提起刑事告訴，則尚難認被上
    訴人丙○○及丁○○有怠於執行職務之行為。又被上訴人丙
    ○○、丁○○於第2 次接獲報案到場處理時，因系爭房屋已
    遭全部拆除，而上訴人與訴外人李雪至此已決定互對對方提
    出告訴，故被上訴人丙○○及丁○○即請彼等雙方回廈門派
    出所製作調查筆錄，嗣並分別移送台北地檢署偵辦，則依其
    第2次接獲報案之處理程序，亦無怠於執行職務之情事。
  (四)上訴人雖主張其自88年8 月間即於系爭房屋居住、辦公，且
    為被上訴人所知悉，被上訴人焉能僅憑訴外人李雪為系爭房
    地所有權登記名義人，即任由其僱工毀損上訴人所有置於系
    爭房屋之設備及其他財物，而僅將上訴人戊○○及訴外人李
    雪帶回警局製作筆錄，況訴外人李雪所出示之系爭房地所有
    權狀亦係其偽造文書而取得，上訴人李雪並因此而被判處有
    期徒刑八月確定，顯見被上訴人丁○○、丙○○、乙○○確
    有怠於執行職務之情事等語，並提出原法院89年度重訴字第
    1542號判決、照片、現金支出傳票、
    度簡上字第211 號判決等件為證（見原審卷(一)第81至85頁，
    本院卷第48至54頁）。惟查：
  (1)依上開照片、現金支出傳票、
    僅足證明上訴人有自88年8 月間起居住、使用系爭房屋之事
    實，然尚不足據以證明上訴人確有占有使用系爭房地之合法
    權源。
  (2)原法院89年度重訴字第1542號判決理由中固記載：「．．．
    依上開說明，應解釋兩造在立約當時即有以第十一條之約定
    變更第八條關於交屋日規定之意思。被告（即訴外人李雪）
    雖辯稱其未在系爭買賣契約書第十一條更改處用印云云，惟
    並未舉證以實其說，其上開抗辯，要無足取，是則原告（即
    上訴人戊○○）主張兩造約定以訂約日即八十九年三月十四
    日為交屋日之事實，為可採信。兩造既已約定交屋日為訂約
    日，則原告於八十九年三月十四日即得遷入使用系爭房地，
    並未違反系爭買賣契約書第十一條之規定．．．」（參見原
    審卷(一)第83頁反面、84頁）。又訴外人李雪、黃世永、黃種
    進等人於本件事故發生後以：訴外人李雪、黃世永因誤信上
    訴人戊○○佯稱以適用自用住宅優惠稅率買賣可節省土地增
    值稅5,000,000 元，而與上訴人戊○○訂立系爭房地買賣契
    約。且上訴人戊○○係施用詐術取得系爭房屋鑰匙，而擅自
    搬入系爭房屋占有使用，故上訴人戊○○涉有詐欺、竊占、
    無故侵入住宅、毀損等罪嫌為由，而對上訴人戊○○提起告
    訴，案經台北地檢署檢察官於91年10月21日為不起訴處分，
    並經台灣高等法院檢察署於91年11月22日駁回再議聲請等情
    ，亦有台北地檢署檢察官89年度偵字第17088號、90年度偵
    字第6708號不起訴處分書、台灣高等法院檢察署91年度上聲
    議字第2614號處分書在卷為憑（見原審卷(一)第73至80頁）。
    惟查，上開民事判決及刑事不起訴處分均係於本件事故發生
    後始作成（見原審卷(一)第84頁反面），且上開民事判決尚未
    確定，已於前述，是上訴人尚不能執此主張被上訴人丁○○
    、丙○○、乙○○等人明知上訴人確有權占有使用系爭房屋
    ，而訴外人李雪、黃種進所為純屬犯罪行為。
  (3)查訴外人李雪於本件事故發生當日所出示之系爭房地所有權
    狀影本，係訴外人李雪及其夫黃世永謊報原所有權狀遺失而
    申請補發所得，訴外人李雪及黃世永並因此經原法院刑事庭
    認定犯有使公務員登載不實罪，並分別經判處有期徒刑八月
    ，均緩刑三年確定，此有原法院93年度簡上字第211號判決
    書在卷可稽（見本院卷第51至54頁）。惟此刑事判決亦係在
    本件事故發生後所為，而於本件事故發生當時，訴外人李雪
    確為系爭房地之所有權登記名義人，核與上開不動產權狀影
    本所載相符，是上訴人亦不能執此判決主張被上訴人丁○○
    、丙○○於事發現場處理時即得知悉上情，並據以判斷訴外
    人李雪、黃種進上之開拆除行為是否確屬犯罪行為。
  (五)上訴人又主張被上訴人丁○○、丙○○、乙○○等人於本件
    事故發生現場，對於訴外人李雪及黃種進上開拆除行為，完
    全未予制止等語，並提出現場照片、訴外人高福田、黃益芳
    、林麗芬、泰莉雯等人出具之證明書為證（見原審卷(一)第61
    至68、86至89頁），並舉證人林美伶為證（參見原審卷(二)第
    138、139頁）。惟查，被上訴人丁○○、丙○○等人二度接
    獲報案後到場所為處理程序已於前述。又本件事故發生後，
    上訴人以訴外人李雪、黃種進涉嫌犯有刑法第304條第1項之
    強制罪、第354 條之毀損罪等罪嫌，而提起告訴，案經被上
    訴人中正二分局移送台北地檢署偵辦後，雖經台北地檢署檢
    察官聲請簡易判決處刑，惟訴外人黃種進業經判決無罪確定
    ，而訴外人李雪部分則因尚待上開請求移轉所有權民事事件
    之最高法院判決結果，而暫時簽結等情，有台北地檢署檢察
    官90年度偵字第6708號聲請簡易判決處刑書、原法院91年度
    易字第1707號判決、台北地檢署93年4 月19日北檢茂餘90偵
    322字第22431號函等件在卷可稽（見原審卷(一)第69、70頁，
    卷(二)第53至56頁，卷(三)第23頁），復經原審調閱上開刑事案
    卷查明無訛。是就訴外人李雪、黃種進上開拆除行為，經司
    法審判機關調查、審理結果，尚且認定訴外人黃種進無罪，
    而訴外人李雪部分則須視上開民事判決所確認之法律關係而
    認定是否構成刑事犯罪，則衡情實無法期待被上訴人丁○○
    、丙○○、乙○○等人於事故發生當時，僅憑上訴人及訴外
    人李雪所提相關文件資料，即得確認彼等間之法律關係，而
    據以判斷訴外人李雪、黃種進所為是否確屬犯罪行為。是上
    訴人主張被上訴人丁○○、丙○○、乙○○未於事故發生現
    場即以訴外人李雪及黃種進為犯罪現行犯予以逮捕並移送法
    辦，有違警察法第2條、第9條、刑事訴訟法第88條、第 229
    至231、第241條、刑法第130 條等規定，而基於故意或過失
    怠於執行職務云云，並不足取。
  (六)查上訴人戊○○就本件事故曾於90年9 月10日向台北市長提
    出陳情，經交由相關機關調查處理後，內政部警政署以被上
    訴人丁○○、丙○○二人處理本件糾紛有疏失，各予劣蹟註
    記三次，被上訴人乙○○未能查訪相關人員亦有失當，應予
    檢討改進，嗣被上訴人中正二分局並於90年10月30日發函向
    上訴人戊○○致歉，此有被上訴人中正二分局90年10月30日
    北市警中正二分行字第9063267600號書函、內政部警政署90
    年8月31日（90）警署督字第186370 號函、市長與民有約便
    民服務案件辦理情形表在卷為憑（見原審卷(一)第71，卷(二)第
    28頁，卷(三)第50至53頁）。惟台北市政府警察局亦於92年12
    月26日以北市警督字第092450425000號函覆：「本局考量員
    警在雙方當事人至派出所協調時，未繼續掌控現場狀況，直
    至協調完畢，乃係一時疏忽，基於要求員警提升處理案件研
    判能力與執勤技巧，爰依『警察人員獎懲標準表』四、（三
    ）『執行勤務．．．疏忽．．．者，申誡』暨『台市政府警
    察局服勤員警違反勤務規定懲處基準』第3 條第14款『其他
    違反勤務規定未達申誡程度者，予以劣蹟註記』規定，報奉
    內政部警政署核復分別予員警丁○○、丙○○各劣蹟註記三
    次，前主管乙○○檢討改進」，亦有該函暨所附「警察人員
    獎懲標準表」、「台北市政府警察局服勤員警違反勤務規定
    懲處基準」在卷可稽（見原審卷(二)第125至131頁），可見上
    開懲處內容係認被上訴人丁○○、丙○○、乙○○就本件紛
    爭之處理未為適當之行政裁量，而未於當事人進行協調過程
    中繼續掌控現場狀況，以防止紛爭擴大，而基於警察機關內
    部行政監督所為，被上訴人中正二分局並據以向上訴人致歉
    ，惟依前揭說明，縱認被上訴人丁○○、丙○○、乙○○等
    人所為行政裁量失當，惟彼等之行為既不構成違法，自無成
    立國家賠償之餘地。
五、綜上所述，被上訴人丙○○、丁○○、乙○○於處理上訴人
    與訴外人李雪、黃種進間之上述糾紛，並無怠於執行職務之
    情事，是上訴人基於侵權行為之法律關係及國家賠償法第 2
    條第2項後段規定，請求被上訴人連帶賠償其所受損害
    8,000,000元及法定遲延利息，於法即有未合，不應准許。
    從而，原審為上訴人敗訴之判決，核無違誤，上訴意旨指摘
    原判決不當，求予廢棄改判，為無理由，應予駁回。
六、據上論結，本件上訴為無理由，依民事訴訟法第449條第1項
    、第463條、第385條第1項前段、第78條、第85條第1項前段
    ，判決如主文。
中　　華　　民　　國　　94　　年　　2　　月　　5　　日
　　　　　　　　　民事第四庭審判長法　官　張劍男
　　　　　　　　　　　　　　      法　官　蔡芳齡
　　　　　　　　　　　　　　      法　官　彭昭芬
正本係照原本作成。
如不服本判決，應於收受送達後20日內向本院提出上訴書狀，其
未表明上訴理由者，應於提出上訴後20日內向本院補提理由書狀
（均須按他造當事人之人數附繕本）上訴時應提出委任律師或具
有律師資格之人之委任狀；委任有律師資格者，另應附具律師資
格證書及釋明委任人與受任人有民事訴訟法第466條之1第1 項但
書或第2 項（詳附註）所定關係之釋明文書影本。
中　　華　　民　　國　　94　　年　　2 　　月　　14　　日
　　　　　　　　　　　　　　　　　書記官　丁華平
附註：
民事訴訟法第466條之1（第1項、第2項）：
對於第二審判決上訴，上訴人應委任律師為訴訟代理人。但上訴
人或其他法定代理人具有律師資格者，不在此限。
上訴人之配偶、三親等內之血親、二親等內之姻親，或上訴人為
法人、中央或地方機關時，其所屬專任人員具有律師資格並經法
院認為適當者，亦得為第三審訴訟代理人。
